最　高　行　政　法　院　判　決
                                     100年度判字第1467號
上  訴  人　幸福人壽保險股份有限公司
代　表　人　鄧文聰
訴訟代理人　張德銘　律師
被 上訴 人　行政院金融監督管理委員會
代　表　人　陳裕璋
訴訟代理人　王朝安
            張玉輝
            韋亭旭
上列當事人間保險法事件，上訴人對於中華民國99年10月21日臺
北高等行政法院99年度訴字第1002號判決，提起上訴，本院判決
如下：
　　主  文
上訴駁回。
上訴審訴訟費用由上訴人負擔。
　　理  由
一、上訴人於97年7月24日向訴外人花旗（臺灣）商業銀行股份
    有限公司（下稱花旗銀行），以價金新臺幣（下同）3,388,
    982,000元，買受坐落臺北市○○區○○段○○段29、29-1地
    號2筆土地所有權全部及同小段29-7地號土地應有部分2分之
    1等3宗土地，經被上訴人審認其行為違反行為時保險業對同
    一人同一關係人或同一關係企業之放款及其他交易管理辦法
    （下稱行為時管理辦法）第4條第1項第2款規定，而以98年1
    月6日金管保一字第09702509632號裁處書（下稱98年1月6日
    處分）處罰鍰450萬元，並命於文到1年內改正前述不動產交
    易缺失，且在該不動產未處分前，不得從事不動產投資確定
    在案。惟上訴人仍就上開29-7地號土地之其餘2分之1應有部
    分新增投資予以買受，違反保險法第146條之7及第149條第1
    項規定，被上訴人乃依同法第149條第2項第2款及第3款規定
    ，以98年5月22日金管保一字第09802505602號裁處書（下稱
    原處分）核處：1.停止董事長鄧文聰執行董事長職務1年、
    2.令對總經理陳文燕1年內予以減薪3分之1、3.懲處法務室
    及不動產投資部主管、4.令就本案新增取得之29-7地號土地
    剩餘2分之1應有部分土地應於被上訴人98年1月6日裁處書所
    載期限內完成處分，及5.上訴人於上開裁處書發文日起至完
    成29地號、29-1地號及29-7地號3筆土地處分後半年內，不
    得從事不動產投資。上訴人不服，提起訴願經決定駁回，遂
    提起本件行政訴訟。
二、上訴人起訴主張：行為時管理辦法係以「單一交易」違反一
    定限額為處罰之目的，被上訴人以98年1月6日裁處書係針對
    上訴人於97年7月24日簽訂不動產買賣契約書，因違反不得
    作為之義務予以裁罰，從而上訴人為履行該不動產買賣契約
    相關29-7地號共有關係，故依照契約規定於98年4月16日參
    與臺灣臺北地方法院民事執行處97年度執字第68298號執行
    事件之投標，並標得共有關係之29-7地號整筆土地，自屬法
    律的單一行為甚明，詎被上訴人竟將上訴人履行同一份契約
    義務視為新增投資事項，而另以原處分依照同一法令重覆裁
    罰，違反行政罰法第24條、司法院釋字第503號解釋，幾近
    行政訴訟法第201條之行政裁量逾越或裁量濫用之嫌等語，
    求為判決撤銷訴願決定及原處分中關於停止上訴人董事長執
    行董事長職務1年、命上訴人對總經理1年內予以減薪3分之1
    ，以及懲處法務室及不動產投資部主管部分。
三、被上訴人則以：（一）被上訴人98年1月6日裁處書之裁處範
    圍僅為29-7地號由花旗銀行所有之應有部分2分之1土地，非
    如上訴人所指之29-7地號整筆土地；又被上訴人業於98年3
    月17日以金管保一字第09802502310號函知上訴人有關上開3
    筆土地之後續交易或產權處理需依循保險法規相關規定及被
    上訴人98年1月6日裁處書辦理，並於98年4月14日以金管保
    一字第09800060520號函知上訴人如續參與29-7地號土地投
    標且得標即核屬一新增不動產投資，有違被上訴人98年1月6
    日裁處書依據保險法第149條第1項所為之限制行為，亦屬另
    一投資逾限之違法行為，無違一事不二罰之原則。（二）上
    訴人參與標購取得29-7地號剩餘2分之1應有部分土地之交易
    ，係上訴人與花旗銀行以外第三人之交易，因此係屬異於與
    花旗銀行簽約購入土地之新交易行為。又上訴人需依約參與
    投標之前提係上訴人未能與其他地主達成共同興建合意，且
    上訴人與花旗銀行簽訂原買賣契約前，即應知此一交易屬於
    違法行為，故其可能發生之損失並非因受被上訴人相關處分
    所造成。另上訴人與花旗銀行之本件不動產買賣契約第1條
    之(三)載明29-7地號土地可採「地主達成共同興建合意」或「
    變價分割強制拍賣」之處置方式，故上訴人投標參與第29-7
    地號土地之法院變價拍賣並非支付花旗銀行關於29-7地號土
    地價款唯一方式等語，資為抗辯。
四、原審斟酌全辯論意旨及調查證據之結果，以：（一）依行政
    罰法第25條規定，行為人主觀上基於一個概括犯意，客觀上
    先後數行為，逐次實施，乃屬數個違章行為之連續犯，此情
    形在行政秩序罰之評價上，應成立數個違反行政法義務之行
    為，自應依行政罰法第25條規定，分別處罰之。本件上訴人
    於97年7月24日與訴外人花旗銀行間之買賣行為，其交易標
    的物係前揭29、29-1地號土地所有權全部及同小段29-7地號
    土地應有部分2分之1等3宗土地，而上訴人嗣於98年4月16日
    乃就法院所拍賣之上開29-7地號土地所有權全部予以投標買
    受，顯見此次已新增買受之29-7地號土地應有部分2分之1，
    並不在買賣契約標的範圍之內甚明。（二）法院依強制執行
    法所為變賣共有物之拍賣，其性質係屬私法上買賣，執行法
    院乃代替該變賣標的物之全體共有人為出賣行為，則上訴人
    向法院標買29-7地號土地全部，其出賣人係該筆土地之全體
    共有人，而非花旗銀行一人，其買賣當事人明顯有別於上訴
    人前次與花旗銀行間之買賣。故上訴人先後2次之買賣行為
    ，其標的物既非同一，且交易時間、對象亦有差異，顯非屬
    同一行為甚明等語，因將原決定及原處分均予維持，駁回上
    訴人之訴。
五、上訴意旨略謂：（一）依法院判決先例，所謂同一或單一行
    為包括自然的一行為及法律的一行為在內，所謂法律的一行
    為，係多次以相同或不同行為態樣來實現法律單一之構成要
    件，並以此緊密關聯性而透過法律形成一事實行為，或屬持
    續性或接續性行為；原審判決認定本件非屬同一行為，顯無
    視上訴人與花旗銀行間不動產買賣契約之內容，係以多次之
    繼續或接續性行為，實現法律之單一構成要件之法律上一行
    為，亦違背司法院釋字第503號解釋及行政罰法第24條第2、
    3項等規定。（二）上訴人提出不動產買賣契約書，並陳明
    相關規範及內容，惟原審判決並未予以調查，亦未在理由中
    說明何以不採之理由，恣意割裂前因後果及系爭買賣契約之
    法律行為意思表示。又上訴人亦陳明上訴人之所以參加98年
    4月16日拍賣程序之理由，惟原審判決就此一攻擊防禦方法
    未經斟酌論列，顯有判決不備理由或理由矛盾之違法。（三
    ）上訴人必須參與標買29-7地號持分土地，才能依照被上訴
    人之指令予以出售而改正交易缺失，竟遭被上訴人指為另一
    投資交易行為而重複處罰，核其處罰手段與目的，與行政程
    序法第7條第1款所稱「採取之方法應有助於目的之達成」背
    道而馳；又上訴人如不履行投標承買之義務，將遭受出賣人
    沒收142,441,900元價款並賠償其間差額575,581,000元違約
    金之高額損失，原處分顯違反行政程序法第7條第3款之損害
    利益不得顯失均衡原則，亦有違司法院釋字第503號解釋之
    意旨等語。
六、本院按：（一）保險法第146條之7第1項規定：「主管機關
    對於保險業就同一人、同一關係人或同一關係企業之放款或
    其他交易得予限制；其限額、其他交易之範圍及其他應遵行
    事項之辦法，由主管機關定之。」第149條第1項、第2項規
    定：「（第1項）保險業違反法令、章程或有礙健全經營之
    虞時，主管機關除得予以糾正或命其限期改善外，並得視情
    況為下列處分：一限制其營業或資金運用範圍。二命其停售
    保險商品或限制其保險商品之開辦。三命其增資。四命其解
    除經理人或職員之職務。」「（第2項）保險業不遵行前項
    處分，主管機關應依情節，分別為下列處分：一撤銷法定會
    議之決議。二解除董（理）事、監察人（監事）職務或停止
    其於一定期間內執行職務。三其他必要之處置。」次按行為
    時管理辦法第1條規定：「本辦法依據保險法第146條之7第1
    項規定訂定。」第3條第2款規定：「本法第146條之7第1項
    所稱對同一人、同一關係人或同一關係企業之其他交易係指
    下列交易行為之一者：二購買各該對象之不動產。」第4條
    第1項第1款、第2款規定：「保險業對同一人、同一關係人
    或同一關係企業為放款以外之其他交易時，其交易限額規定
    如下：一除交易對象為政府機關、公立學校、公營事業者依
    第3款及第4款規定辦理外，其單一交易金額不得超過各該保
    險業業主權益之35％；交易總餘額不得超過各該保險業業主
    權益之70％。二依第1款規定計算其他交易之單一交易金額
    未達新臺幣1億元者，得以新臺幣1億元為最高限額，且交易
    總餘額不得逾新臺幣2億元。」（二）原判決已敘明：上訴
    人主觀上基於一個概括犯意，客觀上先後數行為，逐次實施
    ，乃屬數個違章行為之連續犯，此情形在行政秩序罰之評價
    上，應成立數個違反行政法義務之行為，自應依行政罰法第
    25條規定，分別處罰之。上訴人於97年7月24日與花旗銀行
    間就29-7地號土地應有部分2分之1之買賣行為，及上訴人於
    98年4月16日就法院所拍賣之29-7地號土地所有權全部投標
    買受之行為，先後兩次之買賣行為，其買賣標的、對象及時
    間均不相同，自非屬同一行為甚明等語，業已說明其認定事
    實之依據，及得心証之理由，尚無違背法令之情事。（三）
    上訴人所引學者對於法律上一行為之見解，僅止於外國立法
    例及學說之探討，行政罰實務上所謂一行為，通說均指自然
    意義之一行為而言，並不包括法律上之一行為，此與刑法採
    法律上一行為之概念者有別（刑法修正後亦已廢止連續犯之
    規定），上訴意旨泛引學說及刑法之概念，指摘原判決對於
    行為數之認定有違行政罰法第24條規定及司法院釋字第503
    號解釋之意旨，核無足採。被上訴人98年1月6日裁處書雖僅
    記載「29-7地號」等3筆土地，而未標明「29-7地號應有部
    分2分之1」，惟從處分之時點及文義觀察，被上訴人於98年
    1月6日作成上開處分時，上訴人於98年4月16日向法院投標
    買受29-7地號土地全部之行為尚未發生，自無可能對上訴人
    尚未買受之土地予以處分，是被上訴人所命改正之對象當然
    係指「29-7地號應有部分2分之1」，上訴人故意曲解98年1
    月6日之處分，謂該處分係命上訴人應就「29-7地號全筆土
    地所有權」限期出售，原判決理由矛盾云云，核屬誤會。又
    上訴人一再主張上訴人所以投標買受29-7地號土地，係為履
    行不動產買賣契約約定之義務，不應重複受罰云云，惟上訴
    人在私法契約上究應如何履行，不應與其應遵守之公法上義
    務相牽連。按保險法第146條之7及保險法第149條之規定，
    均係有關主管機關對於保險業為其他交易之管制規定，事涉
    保險業之健全經營及投保大眾權益，係屬公共利益，自不能
    僅以上訴人違反買賣契約後所受損害之多寡判斷被上訴人之
    處分是否有違比例原則。本件上訴人如欲遵守第1次處分，
    自可立即停止標買29-7地號之行為而改正交易缺失，而非必
    於標買29-7地號土地全部後再出售始能改正其缺失，被上訴
    人為確保上開公益依法對上訴人所為之處分，難謂有違比例
    原則，上訴人僅以其違約應付鉅額賠償及違約金作為其不得
    不標買29-7地號之依據，並主張原處分與被上訴人所欲達成
    之目的背道而馳，並違反損害利益不得顯失均衡等比例原則
    云云，均無足採。（四）綜上所述，原判決並無違誤，上訴
    論旨，仍執前詞，指摘原判決違背法令，求予廢棄，為無理
    由，應予駁回。
七、據上論結，本件上訴為無理由。依行政訴訟法第255條第1項
    、第98條第1項前段，判決如主文。
中　　華　　民　　國　　100　 年　　8　　 月　　25　　日
                    最高行政法院第一庭
                        審判長法官　鍾　耀　光
                              法官　黃　淑　玲
                              法官　鄭　小　康
                              法官　林　樹　埔
                              法官　陳　秀　

以  上  正  本  證  明  與  原  本  無  異
中　　華　　民　　國　　100　 年　　8　　 月　　25　　日
　　　　　　　　　　　　　　　書記官　張　雅　琴